臺灣臺中地方法院民事判決　94年度訴字第1881號
原　　　告　臺灣銀行股份有限公司
法定代理人　丁○○
訴訟代理人　己○○
複　代理人　丙○○
被　　　告　甲○○
　　　　　　乙○○
共　　　同
訴訟代理人　戊○○
上列當事人間請求撤銷詐害行為等事件，本院於民國94年9月7日
言詞辯論終結，判決如下：
    主      文
被告吳佳瑩、乙○○就坐落臺中市○○區○○段六九七地號土地
（權利範圍：四００分之七０），於民國九十三年十月二十日所
為所有權移轉登記之贈與行為（即債權行為）及物權行為應予撤
銷。
被告乙○○就前項所示不動產，於民國九十三年十二月三日經台
中市中興地政事務所所為之所有權移轉登記應予塗銷。
訴訟費用由被告負擔。
    事實及理由
一、本件原告起訴主張，被告甲○○前向原告借款尚有本金新台
    幣（下同）4,627,3282元及利息、違約金，尚未清償，經原
    告申請核發支付命令確定在案（註：本院91年度促字第7237
    5 號支付命令），經原告持該支付命令為執行名義，聲請執
    行被告吳佳瑩之財產後尚有1,208,278 元之本金未獲受償，
    經核發債權憑證在案（本院93年度執字第24844 號執行事件
    ），其後於民國（下同）93年12月1 日原告再持前開債權憑
    證為執行名義聲請執行被告吳佳瑩所有包括坐落台中市○○
    區○○段第697 地號土地（權利範圍：70/400）（下稱系爭
    土地）在內之4筆土地（本院93年度執字第57040號執行事件
    ），於執行過程中發現被告甲○○竟已於93年10月20日將系
    爭土地無償贈與其妹即被告乙○○，並已於同年12月3 日辦
    妥所有權移轉登記，致無從執行系爭土地，查上開執行事件
    （即本院93年度執字第57040號）雖執行被告甲○○所有3筆
    土地（註：權利範圍均為70/400，包括台中市○○區○○段
    第602、604、698 地號土地，均為道路用地）然經鑑價後之
    最低拍賣金額僅為92,000元，後以64,600元拍定，顯不足清
    償被告甲○○尚未清償之債權，是被告二人上開之行為顯有
    害及伊對被告甲○○之債權，爰依民法第244條第1項規定，
    以訴主張撤銷被告二人間系爭土地之贈與行為（包括債權行
    為及物權行為），並塗銷系爭土地所為之移轉登記。訴之聲
    明：如主文第一、二項所示。
二、被告二人則以，系爭土地非被告甲○○出錢承購，而係被告
    甲○○、乙○○之父親吳彥興因經商因素而承買，暫時以被
    告甲○○之名義登記所有權，擬日後再由被告甲○○與弟妹
    四人共計五人協議分配，是系爭土地實際上之贈與人係被告
    二人之父即訴外人吳彥興而非被告甲○○，被告二人間並無
    原告所稱之詐害行為，是本件原告之請求，要無理由等語，
    資以抗辯。答辯聲明：原告之訴駁回。
三、查原告主張對被告甲○○於本院93年度執字第57040 號執行
    事件執行前尚有1,208,278 元（本金）之債權，而上開執行
    事件，被告甲○○所有上揭土地，僅以64,600元拍定之事實
    ，業據原告提出本院93年度執卯字第24884 號債權憑證影本
    乙紙、本院93年度執字第57040號執行事件通知影本2份、囑
    託塗銷查封登記函影本乙紙及強制執行聲請狀影本乙份為證
    。又被告甲○○於93年12月3 日將系爭土地以贈與為原因移
    轉登記於被告乙○○乙情，已據被告二人所不爭執，並有卷
    附之系爭土地登記簿謄本可稽。是以，被告二人於為系爭土
    地之贈與合意及所有權移轉登記時，被告甲○○對於原告尚
    有債務，且經93年度執字第57040 號執行程序仍尚完全清償
    等事實，自堪可信為真實。
四、按不動產物權，依法律行為而取得設定、喪失及變更者，非
    經登記，不生效力。民法第758 條，定有明文。又依土地法
    第43條規定，依該法（指土地法）所為之登記，有絕對效力
    。故而，不動產所有權之認定，以登記名義人為標準。是以
    ，本件系爭土地所有權之變動，悉依土地登記簿謄本所載而
    為認定。查本件系爭土地係被告甲○○於88 年6月29日，以
    買賣為原因而取得所有權，此有卷附之系爭土地登記簿謄本
    影本乙紙可憑。是被告前開所稱系爭土地係被告二人之父訴
    外人吳彥興贈與被告乙○○，顯屬無據，自無足採。
五、次按，債務人所為之無償行為有害及債權者，債權人得聲請
    法院撤銷之。債權人依第一項或第二項之規定聲請撤銷時，
    並得聲請命受益人或轉得人回復原狀。但轉得人於轉得時不
    知有撤銷原因者，不在此限。民法第244 條第1項、第4項，
    分別定有明文。而所稱「有害及債權者」，指債務人減少財
    產或增加債務，削減其資產，致陷於無清償能力，或其清償
    能力原因薄弱，因此增益困難，使債務人不能為完全之給付
    之謂。換言之，乃係指債務人陷於無資力之狀態（即債務人
    之財產不足清償一切債務）之謂（最高法院48年台上字第17
    50號判例要旨參照）。本件被告甲○○所有之不動產，經原
    告聲請執行（上揭二次執行）後，原告之債權仍未獲完全之
    清償，被告甲○○亦無主動清償之事實，足認被告甲○○已
    無清償能力。故而，被告甲○○將系土地贈與（兼指債權行
    為及物權行為）予其妹即被告乙○○後，其財產已顯不足清
    償原告之債權，而已陷於無資力之狀態，而有害及原告之債
    權甚明。
六、次查，系爭土地係於93年12月3 日辦妥所有權移轉登記，距
    原告提起本件訴訟，顯尚未逾一年之除斥期間（民法第 245
    條參照）甚明，原告行使本件撤銷權自屬適法。另由民法第
    244 條第1項（無償行為）、2項（有償行為）規定以觀，無
    償行為之撤銷，不以行為人對於有害及債權人之債權知情為
    必要。是被告二人對於其贈與及移轉行為是否使被告甲○○
    陷於無資力之狀態，有無認識，並無礙原告前開撤銷權之行
    使。從而，原告本於民法第244條第1項之規定，請求撤銷被
    告二人間就贈與系爭土地之債權及物權行為，於法有據，為
    有理由，爰為判決如主文第一項所示；並依同條第4 項之規
    定起訴請求受益人即被告乙○○塗銷系爭土地所有權移轉登
    記，亦屬有據，應予准許，爰為判決如主文第二項所示。
七、據上論結，原告之訴為有理由，依民事訴訟法第78條、第85
    條第1項前段，判決如主文。
中　　華　　民　　國　　94　　年　 　9　　月　　28　　日
                  民事第四庭  法  官  陳添喜
正本係照原本作成。
如對本判決上訴，須於判決送達後20日內向本院提出上訴狀。
中　　華　　民　　國　　94　　年　 　9　　月　　28　　日
                              書記官
